最高法院民事判決　　　　　　九十六年度台上字第二五六○號
上　訴　人　甲○○
　　　　　　丙○○
共　　　同
訴訟代理人　何乃隆律師
被 上訴 人　統聯汽車客運股份有限公司
法定代理人　丁○○
訴訟代理人　林明珠律師
被 上訴 人　乙○○
上列當事人間請求損害賠償事件，上訴人對於中華民國九十六年
六月二十六日台灣高等法院第二審判決（九十四年度上字第三五
四號），提起上訴，本院判決如下：
    主  文
上訴駁回。
第三審訴訟費用由上訴人負擔。
    理  由
本件上訴人起訴主張：被上訴人乙○○（下稱乙○○）係受僱於
被上訴人統聯汽車客運股份有限公司（下稱統聯客運公司）之司
機。民國九十二年六月二十八日下午三時十五分許，乙○○駕駛
ＦＥ─二六六號營業大客車，沿台北市文山區○○○路第三車道
由南往北行駛，途經羅斯福路六段四三七號前，以時速五十六公
里之超速行駛，且疏未保持安全距離或採取其他必要安全措施，
而與同向何恭漢（第一審共同被告，因審理中和解而撤回起訴）
騎乘ＢＫＤ─一七五八號重機車，亦疏未保持安全距離或採取其
他必要安全措施，發生擦撞，致後載之伊女李介菁倒地遭乙○○
之大客車輾壓而死亡。伊分別為李介菁之父、母，因李介菁之死
亡而受有財產及精神損害等情，爰依民法第一百八十八條、第一
百八十四條第一項前段、第一百九十二條第一項、第二項、第一
百九十四條第一項規定為請求等情，求為命被上訴人連帶給付甲
○○喪葬費、扶養費、精神慰撫金合計新台幣（下同）三百三十
七萬八千九百三十四元，連帶給付丙○○扶養費、精神慰撫金合
計三百三十五萬四千四百十六元及均自起訴狀繕本送達翌日即九
十三年三月九日起加計法定遲延利息之判決【第一審判命被上訴
人應分別連帶給付甲○○、丙○○二百零八萬零二百五十三元（
含喪葬費九萬七千五百十元、扶養費四十八萬二千七百四十三元
、慰撫金一百五十萬元）、二百零六萬三千零九十一元（含扶養
費五十六萬三千零九十一元、慰撫金一百五十萬元）本息，駁回
上訴人其餘之請求，上訴人未聲明不服，被上訴人就其敗訴部分
提起上訴。原審就第一審所為關於命被上訴人連帶給付甲○○、
丙○○依次超過八十八萬七千五百十元、七十九萬元本息部分廢
棄，改判駁回此部分上訴人在第一審之訴，及駁回被上訴人其餘
上訴，甲○○、丙○○分就其敗訴部分中九十五萬元、一百零五
萬元本息部分提起第三審上訴）。
統聯客運公司則以：何恭漢騎乘機車蛇行肇事，與有過失；乙○
○縱有過失，認定應負百分之七十責任，委屬過高；李介菁信任
何恭漢而搭乘機車，應承擔其過失；伊對乙○○已盡指揮監督之
責，無庸負侵權責任；上訴人為李介菁之直系血親尊親屬，甲○
○擔任汎德廣告印刷有限公司（下稱汎德公司）董事，收入頗豐
，無不能維持生活之情事，丙○○能以自己財產維持生活，亦無
受扶養之權利，況上訴人另有一女，應與李介菁分擔扶養費；乙
○○於事故發生前係大客車司機，教育程度為國小畢業，家無恆
產，月薪約四萬餘元，尚須扶養配偶及兩名子女，經濟欠佳，現
失業中，無能力負擔賠償，而統聯客運公司近年營運不理想，適
逢全球性經濟不景氣，經營益加困難，亦無力給付巨額賠償，慰
撫金之請求過高，應予核減等語，資為抗辯。
原審依審理之結果，以：上訴人主張乙○○受僱於統聯客運公司
為司機，於上開時地駕駛營業大客車，未注意車前狀況及保持安
全距離，並採取必要措施，而超速行駛，與前方何恭漢騎乘之重
機車擦撞，致何恭漢後載之李介菁死亡，上訴人受有損害等情，
業據何恭漢於刑事案件警詢、偵查及刑事第一、二審審理中陳述
綦詳，並經證人即負責處理車禍之交通警察朱育成於刑事案件第
一、二審證述屬實，且有現場圖與車損及比對兩車擦痕高度之照
片附於刑事卷可稽。證人即受台北市警察局交通大隊委託解析行
車紀綠之樺崎實業有限公司人員丁現昌雖證述乙○○肇事時之時
速約十幾公里左右，惟依其證詞，大客車時速五十六公里係在其
停車前之一百六十三公尺處，停車之現場位置距車禍地點約三十
‧四公尺，則大客車時速五十六公里時距車禍發生地點應為一百
三十二‧六公尺。再依大客車行車紀錄器顯示，車禍當日十五時
十三分二十五秒之時速為○公里（即起步時）、十三分五十秒之
時速為五十九公里、十四分○秒之時速為四十九公里、十四分九
秒之時速為五十六公里（即車禍發生時）、十四分三十秒之時速
為○公里（即停車時），是大客車在起步後至停車之一分五秒內
，所測得之三次時速分別為五十九、四十九、五十六公里，而該
路段之限速為五十公里，足證乙○○駕駛大客車於擦撞前之極短
時間內，確實係超速行駛，此與其未能因車前狀況及時採取必要
安全措施有關，自應負過失責任。另依何恭漢於刑事案件警詢、
偵查及刑事庭審理時所陳內容觀之，其於擦撞前之行車位置應係
在第三、四車道間之車道線附近，於乙○○之大客車自左後方駛
近時，因未採取必要安全間距，以避免危險，同為車禍發生之原
因，亦與有過失。上情經台北市車輛行車事故鑑定委員會鑑定及
台北市車輛行車事故鑑定覆議委員會覆議意見均認乙○○駕駛營
業大客車超速、未保持行車安全間隔，及何恭漢駕駛重機車未保
持行車安全間隔同為肇事原因，有鑑定意見書及覆議意見書附卷
可證。又李介菁右側腹部有明顯之輪胎痕跡、左側腹股溝有撕裂
傷、右臀部有瘀青痕，另有黑色之油漬痕，此有附於刑事偵查卷
與相驗卷之照片及台灣台北地方法院檢察署驗斷書足考。參以乙
○○駕駛之大客車右後輪沾有李介菁之血液，經內政部警政署刑
事警察局鑑驗明確，有附於偵查卷之鑑驗書可稽，足證李介菁係
於車禍發生倒地後，遭大客車碾壓致死。此外，乙○○、何恭漢
分因業務、普通過失致死行為，經刑事判決有期徒刑六月、四月
，益徵乙○○、何恭漢均有過失，此與李介菁之死亡間因具有相
當因果關係，上訴人主張乙○○自應負侵權行為損害賠償責任，
洵屬可採。審酌乙○○超速行駛與未保持行車安全間隔及注意車
前狀況，並採取必要之安全措施，何恭漢則為未保持行車安全間
隔等過失情節，乙○○應負百分之七十、何恭漢應負百分之三十
之過失責任。查甲○○為李介菁之父，丙○○為李介菁之母，有
戶籍謄本附卷可稽，李介菁因乙○○之過失不法侵害行為致死，
統聯客運公司為乙○○之僱用人，上訴人依侵權行為法則，請求
被上訴人連帶負賠償責任，核屬有據。統聯客運公司未就其選任
監督已盡相當注意，提出合理證明，所辯無須負連帶賠償責任，
委無足採。又因類推適用民法第二百二十四條規定，依同法第二
百十七條第一項減輕被上訴人賠償金額百分之三十。甲○○請求
支出之殯葬費十三萬九千三百元，業據其提出喪葬費及殯儀公司
收據為證，核屬喪葬習俗所需，金額亦屬相當，應予准許。查甲
○○為四十三年十一月二十七日生、丙○○為四十九年十二月十
五日生，於李介菁死亡時，分別為四十八歲、四十二歲，尚屬中
年，具有工作能力，而甲○○名下有台北縣新店市房屋一筆、土
地二筆、汽車一輛、投資六十萬元，九十三年度薪資所得十八萬
元、租賃所得六萬元、利息所得四千三百四十三元及二千五百八
十四元，九十四年度薪資所得三萬元、租賃所得三萬六千元、利
息所得一千二百五十七元及四千零三十二元；九十五年度租賃所
得二萬四千元、利息所得二千九百三十五元及三萬六千元，有稅
務電子閘門財產所得調件明細表、財政部台灣省北區國稅局財產
歸屬資料清單、綜合所得稅資料清單在卷可稽，丙○○則有宜蘭
縣房屋一筆、汽車一輛、投資三十四萬七千四百元，及九十三至
九十五年度股利所得二萬一千八百四十六元、十四萬零十九元、
十六萬三千四百八十元，亦有稅務電子閘門財產所得調件明細表
、財政部台灣省北區國稅局財產歸屬資料清單、綜合所得稅資料
清單在卷為憑，足認上訴人所有之財產及收入，足以維持生活，
請求賠償扶養費，均非有據。再者甲○○、丙○○因本件車禍驟
失愛女，致不能共享親情天倫之樂，精神上所受痛苦，不言可喻
，及甲○○現擔任汎德公司董事，有經濟部公司執照可證，另丙
○○國小畢業，現為家庭主婦，因車禍受有精神不安病症，情緒
起伏，並過度擔心，而有失眠、頭痛等病情，復有診斷證明書足
稽，而乙○○為國小畢業，以駕駛為業，統聯客運公司則為資本
總額十六億七千八百萬元之大型公司，九十二、九十三年度營利
事業所得稅申報額分為一億零二百八十二萬九千五百五十八元、
一億六千四百六十八萬六千四百六十元，爰衡量甲○○、丙○○
、乙○○之教育程度與兩造職業、身分、地位及本件車禍所造成
之損失等一切情狀，認上訴人請求非財產上損害之慰藉金各以三
百二十萬元為適當。經依前述過失比例減輕被上訴人百分之三十
責任，甲○○、丙○○分別得請求被上訴人連帶給付二百三十三
萬七千五百十元、二百二十四萬元，惟因上訴人已獲得強制汽車
責任保險給付一百四十萬元，應由上訴人平均分受各七十萬元，
而扣除之。另上訴人與何恭漢及何恭漢之父何信樓達成和解，收
受賠償金額一百五十萬元，有民事和解書附卷為憑，此部分亦應
由上訴人平均分受各七十五萬元，上訴人復自認應予扣除（見第
一審卷第四四頁及原審卷第二九五頁上訴人所提書狀之記載），
則甲○○請求八十八萬七千五百十元（2,337,510-700,000-750,
000＝887,510）、丙○○請求七十九萬元（2,240,000-700,000-
750,000＝790,000），均應准許，其餘則應駁回等詞，爰將上開
應准許部分，維持第一審所為上訴人勝訴之判決，駁回被上訴人
之上訴，將其餘不應准許部分，第一審所為上訴人勝訴之判決廢
棄，改判駁回其在第一審之訴，經核於法並無違背。上訴論旨，
就原審取捨證據及認定事實之職權行使，指摘其為不當，求予廢
棄，非有理由。至上訴人原請求慰撫金各四百萬元，經第一審判
命被上訴人應各給付上訴人一百五十萬元，而駁回其餘慰撫金之
請求，上訴人就不利於己之部分未聲明不服，惟原審竟判命被上
訴人應各給付上訴人慰撫金三百二十萬元，關於超過第一審所命
給付部分，原審就當事人未聲明之事項而為裁判，固有可議，惟
因此部分有利於上訴人，而被上訴人並未聲明不服，本院自無庸
審究，附此指明。
據上論結，本件上訴為無理由。依民事訴訟法第四百八十一條、
第四百四十九條第一項、第七十八條，判決如主文。
中　　華　　民　　國　九十六　年   十一   月   十六   日
                      最高法院民事第二庭
                          審判長法官  吳　正　一
                                法官  劉　福　聲
                                法官  阮　富　枝
                                法官  陳　國　禎
                                法官  黃　義　豐
      本件正本證明與原本無異
                                      書  記  官
中　　華　　民　　國　九十六　年   十一   月  二十六  日
                                                 H
